臺灣臺南地方法院民事判決　　　　　　　 92年度訴字第597號
原　　　告　乙○○
訴訟代理人　楊丕銘律師
複 代理 人　戊○○
被　　　告　癸○○
　　　　　　丁○○
　　　　　　寅○○即戌○○之.
　　　　　　己○○○
　　　　　　丙○○○
　　　　　　酉○○
　　　　　　宙○○原名鄭膽武.
　　　　　　壬○○
　　　　　　庚○○
　　　　　　天○○
　　　　　　辛○○
上 列八 人
訴訟代理人　Ａ○○　　住台南市.
上列當事人間請求分割共有物事件，經本院於民國94年10月19
日言詞辯論終結，判決如下：
    主  文
兩造共有坐落台南縣歸仁鄉○○○段八六八地號土地（面積：一
一七四平方公尺），分割方法為：如附圖所示甲部分面積一一四
Ｏ平方公尺分歸原告取得；乙部分面積三十四平方公尺分歸被告
按原應有部分比例保持共有。
訴訟費用由兩造按如附表所示比例負擔。
    事實及理由
甲、程序事項：
一、本件被告己○○○、丙○○○、酉○○、宙○○、壬○○、
    庚○○、天○○、辛○○等八人，未於最後言詞辯論期日到
    場，其餘被告始終未到場，核無民事訴訟法第386條所列各
    款情形，爰依原告之聲請，由其一造辯論而為判決。
二、本件原告起訴原列被告「癸○○、丁○○、己○○○、丙○○○、酉○○、宙○○、壬○○、庚○○、天○○、辛○○
    及訴外人戌○○、玄○○、子○○、申○○、未○○、午○○、巳○○、辰○○、卯○○、丑○○、Ｂ○、黃○○、地
    ○○、宇○○、亥○○、Ａ○○、甲○○」等27人，嗣於訴
    訟程序中，因戌○○於民國92年12月27日死亡，其應有部分
    由其子寅○○於94年3月9日繼承並辦妥登記，此有原告所提
    之土地登記謄本附卷可憑，是原告於同年4月8日依民事訴訟
    法175條第2項規定，聲明由寅○○承受訴訟；又原告於訴訟
    中因買賣而移轉登記取得玄○○、子○○、申○○、未○○
    、午○○、巳○○、辰○○、卯○○、丑○○、Ｂ○、黃○○、地○○、宇○○、亥○○、Ａ○○、甲○○等16人對於
    系爭土地之應有部分，故原告再於94年6月23日具狀撤回對
    上開16人之訴訟，並依兩造目前之應有部分而變更原請求之
    訴之聲明（兩造各應分得之面積），程序上均無不合，合先
    敘明。
乙、實體事項：
一、原告主張：坐落台南縣歸仁鄉○○○段八六八地號土地（以
    下簡稱系爭土地）為兩造所共有，因無物之使用目的不能分
    割之情事，兩造間亦無不分割之特約，爰依民法第823條、
    第824條規定訴請裁判分割。又原告之鋁窗工廠及住家鄰近
    系爭土地，原告之應有部分亦高達六Ｏ四八Ｏ分之五八七四
    六，為避免系爭土地因原物分割而面積過小，請求分割如附
    圖所示甲部分由原告取得，乙部分由被告依原應有部分比例
    保持共有等語，並聲明：如主文第1項所示。
二、被告癸○○、丁○○、寅○○始終未於言詞辯論期日到場，
    亦未提出準備書狀作何聲明或陳述；至其餘被告則均表示因
    渠等持分甚少，希望將持分賣予原告，被告宙○○另表示應
    由原告購買被告持分，不同意由被告保持共有等語，資為抗
    辯。
三、查系爭土地目前為兩造所共有，應有部分各如附表所示，該
    土地雖為農牧用地，但符合農業發展條例第16條第3款暨第4
    款之規定，不受分割後面積之限制，且無其他因使用目的不
    能分割之情形，兩造對於系爭土地亦無不分割之約定等事實
    ，業據原告提出土地登記謄本（參第2卷第33頁至第36頁）
    一份在卷足稽，且為被告所不爭執，堪認屬實。又系爭土地
    西南半部有原告種植水稻，且系爭土地北臨農路等情，亦經
    本院會同台南縣歸仁地政事務所人員履勘現場，製有勘驗筆
    錄暨附圖（參第1卷第97頁至第98頁）附卷足憑，復為被告
    所不爭，亦堪信為真實。
四、按各共有人除因物之使用目的不能分割，或契約定有不分割
    之期限者外，得隨時請求分割共有物；共有物之分割，依共
    有人協議之方法行之；分割方法不能協議者，法院得因任何
    共有人之聲請命以裁判分割，民法第823條第1項、第824條
    第1項、第2項分別定有明文。查系爭土地並無因物之使用目
    的不能分割之情事，亦無不分割之特約，又因原告主張就系
    爭土地原物分割，而被告癸○○、丁○○、寅○○等人始終
    未到庭或以書狀表示意見，其餘被告雖曾表示願出賣應有部
    分予原告，惟始終未辦妥移轉登記，則兩造間顯無法達成協
    議，原告訴請裁判分割，尚無不合。
五、次按，分割共有物儘量依各共有人使用現狀定分割方法，以
    維持現狀，減少共有人所受損害，當不失為裁判分割斟酌之
    一種原則（最高法院八十二年度台上字第一九九Ｏ號判決參
    照）。又法院為裁判分割前，應顧及公平、當事人之聲明、
    應有部分之比例與實際是否相當、共有物之客觀情狀、性質
    、價格與經濟價值、共有利益、各共有人之主觀因素與使用
    現狀、利害關係等因素為綜合判斷。查系爭土地屬一般農業
    區農牧用地，北臨道路，且原告應有部分高達六Ｏ四八Ｏ分
    之五八七四六（折合面積為一一四０平方公尺），並在其上
    種有水稻，反之，被告之應有部分僅占六Ｏ四八Ｏ分之一七
    三四（折合面積為三十四平方公尺），訴外人玄○○種植芒
    果，則採原物分割，並將原告耕作範圍依其應得之面積（如
    附圖甲部分）分歸原告所有，不僅可維持土地使用現況，使
    土地發揮最大經濟效用，對擁有絕大部分持分之原告亦屬公
    平合理。至於如附圖乙部分，雖被告並未明示同意保持共有
    ，惟本件訴訟進行中，原列被告之到庭共有人均自知其所擁
    有之應有部分甚少而無使用系爭土地之實益，因此要求原告
    購買渠等之應有部分，原告應允後，已陸續於辯論終結前與
    部分共有人完成移轉登記，而目前所列被告則係事後因故無
    法達成移轉登記者，本院考量前揭到場共有人曾協議移轉登
    記之背景、目前被告之應有部分、面積、未占有使用系爭土
    地，及被告嗣後均未再就分割方案表示任何意見，若再將僅
    餘三十四平方公尺之乙部分強制分割為各被告單獨所有，勢
    必導致土地細分而無使用之實益，亦降低土地價值，違反共
    有人之意願，是為期土地整體有效利用，該乙部分仍應分歸
    予被告按原應有部分比例保持共有為宜。是以，本院審酌系
    爭土地使用現狀、兩造之經濟上利益、各共有人於取得分割
    後土地之利用價值，及兼顧社會經濟效用、公共利益，認為
    原告所提出如附圖所示之分割方案確屬公平妥適，爰判決系
    爭土地之分割方法如主文第1項所示。
六、本件原告雖勝訴，惟本件係因分割共有物涉訟，由敗訴之被
    告負擔訴訟費顯失公平，本院爰審酌各共有人之應有部分比
    例，依民事訴訟法第81條之1規定，命勝訴之原告亦負擔一
    部分之訴訟費用，併予敘明。
七、訴訟費用負擔之依據：民事訴訟法第78條、第80條之1、第
    85 條第1項但書。
中　　華　　民　　國　　94　　年　　10　　月　　31    日
                  民事第一庭    法　官　蔡雅惠
以上正本係照原本作成
如對本判決上訴，須於判決送達後20日內向本院提出上訴狀
中　　華　　民　　國　　94　　年　　10　　月　　31　　日
                                書記官　吳信助
